臺灣高等法院臺南分院民事裁定　93年度抗字第496號
抗　告　人　己○○○
訴訟代理人　許 世 烜　律師
相　對　人　乙 ○ ○
　　　　　　甲 ○ ○
　　　　　　丙 ○ ○
　　　　　　戊○○○
上四人共同
訴訟代理人　林 瑞 成　律師
相　對　人　庚　　○
訴訟代理人　辛 ○ ○
相　對　人　江 倚 賢即江清.
　　　　　　丁 ○ ○
上列抗告人因與相對人間請求分割共有物事件，對於中華民國93
年7月14日臺灣臺南地方法院84年度訴字第654號裁定提起抗告，
本院裁定如下：
    主    文
抗告駁回。
抗告訴訟費用由抗告人負擔。
    理    由
一、本件原審裁定之被告江清榮於民國（下同）92年7月20日死
    亡，其子江倚賢於93年9月29日向本院具狀聲請承受訴訟，
    並提出戶籍謄本、原審92年10月24日92年度繼字第1029號准
    予拋棄繼承通知（被告江清榮之其他繼承人林江雪慧、江美
    玲、江美珍聲明拋棄繼承）為證，揆諸民事訴訟法第168條
    規定，核無不合，應予准許，合先明。
二、原審法院裁定以：
  (一)、按判決如有誤寫、誤算或其他類此之顯然錯誤者，法院得
      隨時或依聲請以裁定更正之，其正本與原本不符者亦同，
      民事訴訟法第232條第1項定有明文。
  (二)、原審法院84年度訴字第654號判決主文所載之附圖二，原
      係由臺南縣玉井地政事務所，依原告即相對人乙○○所提
      分割方案進行測繪而得，此有該所民國（下同）84年12月
      13日以84所2字第4884號函附於原審法院84年度訴字第654
      號卷內可憑（見原審法院84年度訴字第654號卷一，第54
      、55頁）。嗣臺南縣玉井地政事務所於該件上訴程序【本
      院90年度上更(一)字第61號】中，以前開測量成果面積有誤
      ，而另於92年3月3日以所測量字第0920000503號函，提出
      如本件附圖之修正後測量成果圖【即本件原裁定附圖，見
      本院90年度上更(一)字第61號卷203頁】。查原審法院前開
      判決所依據分割方案，既本於上揭測量成果圖，則該測量
      圖之錯誤，應認仍屬判決之顯然錯誤。爰依相對人乙○○
      、丙○○、甲○○、戊○○○之聲請，予以更正原審法院
      84年度訴字第654號判決正本主文所載之附圖二，如本件
      原裁定附圖。
三、抗告意旨略以：
  (一)、民事訴訟法第232條固規定判決如有誤寫、誤算或其他類
      此之顯然錯誤者，得隨時或依聲請以裁定更正之。然按72
      .2.24(72) 廳民一字第0126號函復台高院：「依民事訴訟
      法第232所說顯然錯誤，係指判決中所表示者與法院本來
      之意思不符，其事一見即明，毋待更為調查者而言，若非
      一見即明待加以調查者，則不得予以裁定更正（見石志泉
      著民事訴訟法釋義226頁，王甲乙、楊建華、鄭健才合著
      民事訴訟法新編311頁、姚瑞光著民事訴訟法論208頁），
      本件情形既須經地政機關派員測量始能發見圖示，與主文
      所載面積不符，揆諸上述說明，與得以裁定更正之要件不
      合，法院無從准許」。
  (二)、關於原裁定所為更正理由乃原審判決主文所載之附圖二，
      原係由台南縣玉井地政事務所，依相對人乙○○所提分割
      方案進行測繪而得，嗣台南縣玉井地政事務所於該件上訴
      程序中，以前開測量成果面積有誤，而另於92年3月3日以
      所測量字第0920000503號函，提出如本件附圖之修正後測
      量成果圖。然查：
    1.玉井地政事務所92年3月3日函，並非於分割共有物上訴程
      序中發函更正，而係於判決確定後，本院91年度再字第17
      號再審程序中，始發函更正，此由該函發函日期與判決確
      定日期比對即明。原裁定連玉井地政事務所更正附圖之時
      間都弄錯了，足見其草率，顯有疏漏，其驟為裁定更正，
      即難免有所錯誤。
    2.既然玉井地政事務所更正之原裁定附圖，於分割共有物判
      決之事實審言詞辯論終結前，法院、各共有人，無人知悉
      ，該圖從未經於分割共有物訴訟中經提示辯論，故法院、
      各共有人均不知道該圖對共有人之影響如何，則如何能謂
      法院本來之意思即為該圖？經比較原裁定更正後之附圖與
      原判決附圖二，更正後之附圖，與原判決附圖二，大相逕
      庭，根本是不同的分割方案，各宗土地分割界址線相差達
      一公尺以上，對各宗土地共有人影響甚深，依原判決附圖
      二Ｃ部分，共有人江清榮（已死亡，由江倚賢承受訴訟）
      本來不用拆屋，但更正後，變成必須要拆屋，原本應拆除
      者，經裁定更正後，拆除之面積也變大，則裁定更正顯然
      影響於判決結果，使各共有人之權利義務直接發生變化，
      則已變更判決實質內容，裁定更正結果，並非法院原來之
      意思，依法不得以裁定更正之。
  (三)、又更正後又對各宗土地所有權產生極大變化，界址線移動
      超過1公尺以上，如此鉅大的變動，未經訴訟辯論兩造進
      行攻防，逕以裁定更正，無異以更正裁定之名，行廢棄原
      判決之實，誠屬不當。原判決附圖於判決確定前，無人發
      現其有任何錯誤，又該圖係相對人乙○○向地政事務所申
      請判決分割共有物登記時，經地政事務所測量時，始發現
      原判決附圖有誤。因必須經由地政事務所測量始能發現之
      錯誤，非屬「一望即知之顯然錯誤」，難謂更正之結果係
      法院本來之意思，則不能依民事訴訟法第232條規定以裁
      定更正之。則原裁定法院依民事訴訟法第232條規定，將
      原判決分割方案圖加以裁定更正，即有可議。
  (四)、按玉井地政事務所92年3月3日函所表示：「為楠西鄉○○
      段321地號分割共有物事件（91年度上更一字第61號案）
      ，因本所於84年10月所做之方案甲測量成果面積有誤（附
      表一），該方案亦為判決之方案。今就持分及相關位置排
      列成果如附表二是否影響共有人之權利…」。則原判決之
      附圖（方案甲），係基於錯誤之測量成果面積所製作，換
      言之，該「方案甲」之測量成果圖所示分割後各宗土地之
      面積，與該圖所標示之面積，並不相符，亦即該圖所示之
      甲、乙、丙、丁、戊、己各部分實際上之測量面積，與該
      圖右側表列所載之面積235.9㎡、117.95㎡、235.9㎡、11
      1.45㎡、190.35㎡及52.06㎡，並不相同。前述「方案甲
      」之附表所列面積，乃各共有人依其應有部分換算之面積
      ，非依該方案甲實際測量各宗土地的宗地面積。上開錯誤
      ，於原定判決前歷經三審審理，無人知悉此事，迨判決確
      定後，經玉井地政事務所為測量時始發現此項錯誤。按玉
      井地政事務所之測量，為「鑑定」之性質，既然應由測量
      鑑定始能知悉之錯誤，則原判決主文所載之面積，與圖示
      各宗地之實際面積並不相符一事，顯非誤寫、誤算或類此
      之顯然錯誤，不得依民事訴訟法第232條以裁定更正之。
      玉井地政事務所依照各共有人之應有部分面積為分割共有
      物登記，但各宗土地之面積與原判決附圖各宗土地之面積
      並不相符，況原裁定所欲更正之圖，因圖形與原判決附圖
      之圖形，相去甚遠。按判決所宣告之土地權利之範圍，無
      法全然由文字敘述，必由圖形加以彰顯，故判決主文以：
      「…如附圖所示…」之形態加以表現，故判決附圖的變更
      ，即判決主文的變動，不可不慎。本件原裁定以更正裁定
      之方式將原確定判決的附圖變更（正確而言，是換另一張
      圖），則各共有人按原確定判決所取得之土地權利即發生
      變動，既然發生顯然的權利變動，此項變動又非法院即知
      之錯誤所造成，而係地政事務所測量鑑定始發覺，則難謂
      為「誤寫、誤算或顯然之錯誤」。何況按原裁定更正後之
      附圖，將導致並加大各共有人於分割後相互請求拆屋交地
      之情形，使各共有人間權利義務更加複雜(民法第825條）
      。則原裁定無異以更正裁定之形式來廢棄、變更確定判決
      之主文內容，實屬不當，且又與民事訴訟法第232條之規
      定不符，為此，求為廢棄原裁定，駁回相對人更正之聲請
      云云。
四、判決書如有誤寫、誤算及其他顯然錯誤者，法院固得隨時更
    正之，惟其所謂顯然錯誤者，乃指判決中所表示者與法院本
    來之意思顯然不符者而言（參照最高法院18年聲字第307號
    判例意旨）。
五、經查：
  (一)、本件兩造間請求分割共有物事件，業經原審法院於87年5
      月16日以84年度訴字第654號判決主文以「兩造共有坐落
      台南縣楠西鄉○○段321地號，面積0.94361公頃土地，分
      割如附圖二所示：甲部分，面積0.023590公頃分歸原告（
      乙○○）及被告甲○○、丙○○取得，並按應有部分各
      1/3 比例繼續維持共有。乙部分面積0.011795公頃分歸被
      告庚○取得。丙部分面積0.023590公頃分歸被告江清榮取
      得。丁部分面積0.011145公頃分歸被告丁○○取得。戊部
      分面積0. 019035公頃分歸被告己○○○取得。己部分面
      積0.005206公頃分歸被告戊○○○取得。」，而原審法院
      前開之判決主文所載之附圖二，原係由臺南縣玉井地政事
      務所，依原告即相對人乙○○所提分割方案進行測繪而得
      ，此有該所民國（下同）84年12月13日以84所2字第4884
      號函附於原審法院84年度訴字第654號卷內可憑（見該卷
      一，第54、55頁）。抗告人己○○○及相對人庚○、丁○
      ○乃對此判決不服，提起上訴，於88年7月20日經本院以8
      7年度上字第306號判決駁回上訴，抗告人己○○○及相對
      人庚○、丁○○乃對此不服，再提起上訴，經最高法院以
      90年度台上字第1607號判決廢棄本院前開判決發回更審，
      本院於91年6月11日以90年度上更(一)字第61號判決駁回其
      上訴，嗣抗告人己○○○及相對人戊○○○提起抗告，經
      最高法院於91年9月13日以91年度台抗字第53號裁定駁回
      抗告而告確定（嗣後抗告人己○○○於91年7月17日向本
      院提起再審，亦經本院於92年8月15日以91年度再字第17
      號判決駁回其再審之訴確定在案）之事實，業據本院核閱
      前開歷審卷宗屬實，復有各該判決及裁定附於本院卷可稽
      ，堪信為真正，質言之，即維持原審法院於87年5月16日
      以84年度訴字第654號判決。嗣相對人乙○○持該確定判
      決向臺南縣玉井地政事務所申請分割共有物登記，經該地
      政事務所測量定界址時，始發現原判決附圖所測量成果面
      積有誤。臺南縣玉井地政事務所乃另於92年3月3日以所測
      量字第0920000503號函向本院90年度上更(一)字第61號案提
      出如原裁定附圖之修正後測量成果圖【見本院90年度上更
      (一)字第61號案卷第201至208頁】，相對人乙○○、丙○○
      、甲○○、戊○○○乃據以於92年10月13日向原審法院聲
      請裁定更正之。經台南縣玉井地政事實所測量員許文成於
      94年3月16日本院調查程序中到庭證稱：「因為當時我失
      忽了用求積儀去分別計算相對人乙○○提出的分割方案是
      否與各共有人應分得的面積相符才造成錯誤。是相對人乙
      ○○、丙○○、甲○○等三人要去向原審法院聲請強制執
      行，原審法院民事執行處要去執行通知我去測量，測到原
      判決主文所載之附圖二之甲部分與乙部分間的界址線，才
      知道甲部分少分了，所以後來在九十二年三月三日辦函更
      正。」等語；另查、原判決以甲部分面積0.023590公頃分
      歸相對人乙○○、甲○○及丙○○取得，並按應有部分各
      1/3比例繼續維持共有，然依原判決附圖二所測得甲部分
      之面積僅0.019410公頃，短少0.004180公頃；乙部分面積
      0.011795公頃分歸相對人庚○取得，然依原判決附圖二所
      測得乙部分之面積為0.007820公頃，短少0.003975公頃；
      丙部分面積0.023590公頃分歸相對人江清榮（訴訟承受人
      江倚賢）取得，然依原判決附圖二所測得丙部分之面積為
      0.0267.97公頃，多出0.003207公頃；丁部分面積0.
      011145公頃分歸相對人丁○○取得，然依原判決附圖二所
      測得丁部分之面積為0.007568公頃，短少0.003577公頃；
      戊部分面積0.019035公頃分歸抗告人己○○○取得，然依
      原判決附圖二所測得戊部分之面積為0.024594公頃，多出
      0.005559公頃；己部分面積0.005206公頃分歸相對人戊○
      ○○取得，然依原判決附圖二所測得己部分之面積為0.00
      8172公頃，短少0.002966公頃等事實，亦有台南縣玉井地
      政事實所測量員許文成於94年3月16日所傳真之原判決附
      圖二之本件兩造所分得應有部分面積與圖上面積誤差表附
      於本卷可稽。則判決中該附圖二所表示者即與法院本來之
      意思顯然不符，該測量圖之錯誤，核屬判決之顯然錯誤，
      原審法院依相對人乙○○、丙○○、甲○○、戊○○○之
      聲請，裁定准予更正原判決正本主文所載之附圖二如原裁
      定附圖所示，尚無違誤。
  (二)、抗告人雖主張：以更正後之附圖，與原判決附圖二相比較
      ，大相逕庭，根本是不同的分割方案，各宗土地分割界址
      線相差達一公尺以上，對兩造影響甚深，依原判決附圖二
      Ｃ部分共有人江清榮本來不用拆屋，但更正後，變成必須
      要拆屋，原本應拆除者，經裁定更正後，拆除之面積也變
      大，則原裁定更正顯然影響於判決結果，使各共有人之權
      利義務直接發生變化，則已變更判決實質內容，裁定更正
      結果，並非法院原來之意思，依法不得以裁定更正之云云
      。然查該判決更正之結果，相對人訴訟代理人於94年3 月
      16日本院調查程序中陳稱：「更正前後各共有人所分得之
      面積均未變動，僅分得的之位置略向東南移動。」等語；
      抗告人訴訟代理人於同日到庭亦陳稱：「兩造間所分得土
      地面積確實未變動，僅分得的位置往東南移動甚多，…」
      等語；台南縣玉井地政事實所測量員許文成亦於同日到庭
      證稱：「更正前之方案，兩造所分得的面積跟附圖實際上
      分得的面積不符，我當時更正的時候，還沒有實際上去算
      更正前各共有人實際上分的面積多多少或少多少，但可已
      確定抗告人己○○○在圖面的面積是多分了，因為現況的
      建物是東南向，同時原審法院採用相對人乙○○等人提出
      的分割方案，也就是更正前的方案，各共有人分得的土地
      亦是東南向，所以我才依照這的標準提出更正後的測量圖
      。」等語。則各共有人實際面積既未有變更，僅分得的位
      置往東南移動，尚難謂裁定更正結果，已變更判決實質內
      容，更非已變更法院原來之意思。抗告意旨主張依法不得
      以裁定更正云云，自無可採。況若不准予以更正，兩造又
      不得再行起訴請求系爭土地分割，抗告人提起再審亦經本
      院駁回確定在案，則原確定判決主文中各共有人所分得之
      面積將無法實現，有違民法第823條第1項前段規定：「各
      共有人得隨時請求分割共有物」之立法本旨，且對本件各
      共有人影響甚大。
  (三)、抗告人另主張：以按玉井地政事務所之測量，為「鑑定」
      之性質，既然應由測量鑑定始能知悉之錯誤，則原判決主
      文所載之面積，與圖示各宗地之實際面積並不相符一事，
      顯非誤寫、誤算或類此之顯然錯誤，不得依民事訴訟法第
      232條以裁定更正之。本件原裁定以更正裁定之方式將原
      確定判決的附圖變更（正確而言，是換另一張圖），則各
      共有人按原確定判決所取得之土地權利即發生變動，既然
      發生顯然的權利變動，此項變動又非法院即知之錯誤所造
      成，而係地政事務所測量鑑定始發覺，則難謂為「誤寫、
      誤算或顯然之錯誤」。何況按原裁定更正後之附圖，將導
      致並加大各共有人於分割後相互請求拆屋交地之情形，使
      各共有人間權利義務更加複雜（民法第825條）。則原裁
      定無異以更正裁定之形式來廢棄、變更確定判決之主文內
      容，實屬不當云云。但查本件原判決主文中各共有人應有
      部分之面積與依原判決附圖二實際所測分得之面積有出入
      ，或有短少，或有多出，自難謂非顯然之錯誤，況本件各
      共有人之所分得應有之面積，於更正前後均無不同，僅更
      正後分得所在位置略向東南移動，尚難謂各共有人間之權
      利顯然發生變動，更無所謂以更正裁定之形式來廢棄、變
      更確定判決之主文內容，抗告意旨此部分主張，亦無可採
      。
  (四)、綜上所述，原審法院依相對人乙○○、丙○○、甲○○、
      戊○○○之聲請，裁定准予更正原判決正本主文所載之附
      圖二如原裁定附圖所示，核無不合，抗告意旨仍執前詞指
      摘原裁定不當，求予廢棄，非有理由。
六、據上論結，本件抗告為無理由，依民事訴訟法第495條之1第
    1項、第449條第1項、第95條、第78條，裁定如主文。
中　　華　　民　　國　　94　　年　　3 　　月　　24　　日
                  民事第四庭    　審判長法　官　林金村
　　　　　　　　　　　　　　　　        法　官　黃三哲
　　　　　　　　　　　　　　　　        法　官　胡景彬
上為正本係照原本作成。
不得再抗告。
中　　華　　民　　國　　94　　年　　3　　 月　　25　　日
                                        書記官  邱春榮
                                                  K
